ACORDAO-COMPLETO-2408621

ACÓRDÃO 6151/2020 ATA 17/2020 - SEGUNDA CÂMARA

VISTOS, relatados e discutidos estes autos que tratam de ato de pensão militar concedida pelo Ministério da Defesa, Comando do Exército,
ACORDAM os Ministros do Tribunal de Contas da União, reunidos em sessão da Segunda Câmara, diante das razões expostas pelo Relator, com fundamento no art. 71, inciso III, da Constituição Federal e nos arts. 1º, inciso V, 39, inciso II, e 45 da Lei 8.443/1992, em:
9.1. considerar ilegal o ato no interesse de Pedrina Vieira da Silva, recusando o respectivo registro;
9.2. dispensar o ressarcimento das quantias indevidamente recebidas, em boa-fé, pela interessada, consoante o Enunciado 106 da Súmula de Jurisprudência deste Tribunal;
9.3. determinar ao Ministério da Defesa - Comando do Exército que:
9.3.1. faça cessar, no prazo de 15 (quinze) dias, contado a partir da ciência desta deliberação, os pagamentos decorrentes do ato impugnado, sob pena de responsabilidade solidária da autoridade administrativa omissa, consoante disposto nos arts. 71, inciso IX, da Constituição Federal e 262 do Regimento Interno desta Corte;
9.3.2. dê ciência desta deliberação à interessada, alertando-a de que o efeito suspensivo proveniente da interposição de eventuais recursos, caso não providos, não a exime da devolução dos valores indevidamente percebidos após a notificação;
9.3.3. envie a esta Corte de Contas, no prazo de 30 (trinta) dias, por cópia, comprovante de que a interessada teve ciência desta deliberação;
		       9.4. dar ciência desta deliberação à interessada e ao Ministério da Defesa - Comando do Exército.

Em análise Pensão Militar.

Segunda Câmara

Ministério da Defesa - Comando do Exército (Vinculador).

3. Interessada: Pedrina Vieira da Silva (XXX.707.268-XX).

13.1. Ministros presentes: Ana Arraes (Presidente), Augusto Nardes (Relator), Aroldo Cedraz e Raimundo Carreiro.
13.2. Ministros-Substitutos presentes: Marcos Bemquerer Costa e André Luís de Carvalho.

AUGUSTO NARDES

Trata-se de ato de pensão militar instituída em favor de Pedrina Vieira da Silva, na condição de cônjuge, concedida no âmbito do Ministério da Defesa - Comando do Exército. 
2.	 A Secretaria de Fiscalização de Pessoal (Sefip) se manifestou por meio das peças 4 e 5 no sentido de considerar ilegal o ato em análise, no que foi acompanhada, à peça 6, pelo Ministério público junto ao TCU (MPjTCU) . Transcrevo a seguir a instrução de mérito da unidade instrutiva, com ajustes de forma pertinentes:
EXAME TÉCNICO
Os procedimentos para exame, apreciação e registro de atos de pessoal encontram-se estabelecidos na Instrução Normativa TCU 78/2018 e na Resolução TCU 206/2007. Essas normas dispõem que os atos de pessoal disponibilizados por meio do e-Pessoal devem ser submetidos previamente a críticas automatizadas, com base em parâmetros predefinidos.
As críticas das informações cadastradas na etapa de coleta do ato foram elaboradas e validadas levando-se em conta as peculiaridades de cada ato. Os itens verificados nessa etapa são inerentes a dados cadastrais, fundamentos legais, mapa de tempo, ficha financeira, assim como eventuais ocorrências de acumulação. Trata-se de verificações abrangentes, minuciosas e precisas e sem a necessidade de ação humana e, portanto, menos suscetível a falhas. As críticas aplicadas estão discriminadas no sistema, no Menu e-Pessoal, opção "Crítica", que podem ser acessadas mediante concessão de perfil específico a servidores do TCU responsáveis pela análise.
Além das críticas automatizadas, há verificação humana adicional no caso de haver alertas do sistema ou informações não formatadas, como esclarecimentos do gestor ou do controle interno.  
As críticas também consideram os registros do Sistema Integrado de Administração de Recursos Humanos (Siape) . O Siape disponibiliza informações atualizadas sobre as parcelas que integram os proventos, diferentemente, portanto, do e-Pessoal, que informa as parcelas no momento do registro do ato. 
Essa confrontação com o Siape fornece uma visão atual e verdadeira da situação, o que permite descaracterizar irregularidades e inconsistências que, embora constantes do e-Pessoal, já foram corrigidas.
As verificações detectadas nos atos encontram-se discriminadas na aba de pendências de cada ato no sistema e-Pessoal, bem como nos espelhos dos atos contemplados por esta instrução.
Exame das Constatações
É oportuno informar que o instituidor era Soldado (EP) na ativa quando foi reformado por incapacidade/invalidez, o militar passou a receber proventos de 2º Sargento com base na Lei nº 2370/54. Entretanto, a lei em seu art. 33, letra "b" apenas ampara as demais praças a recebem proventos do 3º Sargento, in verbis:
Lei nº 2.370/54
 (...) 
 Art. 33. O militar julgado incapaz definitivamente por um dos motivos constantes das letras a e d do art. 30, será reformado no posto ou graduação imediata ao que possuir na ativa, com vencimentos e vantagens previstos no Código de Vencimentos e Vantagens dos Militares.
        § 1º Aplica-se o disposto neste artigo aos casos previstos nas letras b e c do art. 30 quando, verificada a invalidez ou a incapacidade física, for o militar julgado também impossibilitado total e permanentemente para qualquer trabalho.
        § 2º Considera-se para efeito deste artigo, como posto ou graduação imediata:
        a) o de 2º tenente para o aspirante a oficial, guarda-marinha, subtenente. suboficial, sargento-ajudante e 1º .............. (vetado) .................sargento.
        b) a de 3º sargento para as mais praças. (grifo nosso) 
Assim, mesmo alertado pela crítica deste Tribunal, o Gestor de Pessoal apenas ratificou que o militar foi reformado como 2º Sargento, fato que está em desacordo com a legislação usada como amparo para a reforma em estudo. Dessa forma, esta unidade técnica entende que não há como tal concessão prosperar, sendo o parecer pela ilegalidade.
No que se refere à acumulação de cargos/proventos pagos por cofres públicos, verificou-se no ato que a Sra. PEDRINA VIEIRA DA SILVA, CPF: XXX.707.268-XX, acumula uma aposentadoria decorrente de cargo público estadual, amparada pelo art. 29 da lei 3765/60.
PROPOSTA DE ENCAMINHAMENTO 
Ante o exposto, com fundamento no art. 71, inciso III, da Constituição Federal, no art. 1º, inciso V, e art. 39, incisos I e II, da Lei 8.443/1992, no art. 260 do Regimento Interno do Tribunal de Contas da União, propõe-se considerar ILEGAL o ato em estudo, negando-lhe o registro e determinando ao Comando do Exército o que se segue: 
a) no prazo de 15 (quinze) dias, a contar da ciência desta Deliberação, abstenha-se de realizar pagamentos decorrentes do ato impugnado, sujeitando-se a autoridade administrativa omissa à responsabilidade solidária, nos termos do art. 262, caput, do Regimento Interno/TCU; 
b) dê ciência, no prazo de 15 (quinze) dias, a contar do recebimento da notificação deste Acórdão, à beneficiária, encaminhando a este Tribunal, no prazo de 30 (trinta dias) , comprovante da referida ciência; 
c) alerte a beneficiária que o efeito suspensivo proveniente da interposição de possíveis recursos perante o TCU não as exime da devolução dos valores percebidos indevidamente após a respectiva notificação, caso os recursos não sejam providos.
c) esclarecer à unidade de origem, com supedâneo no art. 262, § 2º, do Regimento Interno, que a concessão considerada ilegal poderá prosperar mediante a emissão e o encaminhamento a este Tribunal de novo ato concessório, escoimado das irregularidades apontadas nestes autos; 
d) adeque a graduação que serve de base ao pagamento da pensão em estudo ao que prescreve a legislação usada como amparado de pagamento.
É o Relatório.

não há.

Procurador Júlio Marcelo de Oliveira.

PESSOAL. PENSÃO MILITAR. MILITAR REFORMADO EM POSTO OU GRADUAÇÃO SUPERIOR À PREVISTA EM LEI. ILEGALIDADE. DETERMINAÇÕES.

PENSÃO MILITAR (PMIL)

Secretaria de Fiscalização de Pessoal (SEFIP).

Em exame, ato de pensão militar concedida pelo Ministério da Defesa, Comando do Exército.
2.	A Secretaria de Fiscalização de Pessoal (Sefip) , em instrução automatizada, propugna pela ilegalidade e recusa de registro do ato.
3.	O Ministério Público (peça 6) , em cota singela, aquiesce à proposição da unidade técnica.
4.	A questão central é a afronta à expressa determinação legal, concedendo-se o benefício com a remuneração em posto/graduação maior do que a devida.
5.	Como se depreende da leitura do dispositivo legal, a Lei nº 2.370/54, art. 33, letra "b", apenas ampara as demais praças a recebem proventos do 3º Sargento, in verbis:
Lei nº 2.370/54 
 (...) Art. 33. O militar julgado incapaz definitivamente por um dos motivos constantes das letras a e d do art. 30, será reformado no posto ou graduação imediata ao que possuir na ativa, com vencimentos e vantagens previstos no Código de Vencimentos e Vantagens dos Militares. 
§ 1º Aplica-se o disposto neste artigo aos casos previstos nas letras b e c do art. 30 quando, verificada a invalidez ou a incapacidade física, for o militar julgado também impossibilitado total e permanentemente para qualquer trabalho. 
§ 2º Considera-se para efeito deste artigo, como posto ou graduação imediata: 
a) o de 2º tenente para o aspirante a oficial, guarda-marinha, subtenente. suboficial, sargento-ajudante e 1º .............. (vetado) .................sargento. 
b) a de 3º sargento para as mais praças.
6.	Ressalto que os atos que ora se consideram ilegais ingressaram nesta Casa no ano 2016, sendo desnecessária a oitiva prévia dos interessados, na forma do entendimento firmado no âmbito do Acórdão 587/2011-TCU-Plenário.
           Diante do exposto, acompanho os pareceres, incorporando os fundamentos neles contidos às minhas razões de decidir, e voto no sentido de que este Colegiado adote a deliberação que ora submeto a sua apreciação.
TCU, Sala das Sessões Ministro Luciano Brandão Alves de Souza, em 2 de junho de 2020.
Ministro JOÃO AUGUSTO RIBEIRO NARDES 
Relator